# 请教陈版及各位大神子公司股权置换上市公司股权的会计处理

提问人：leonyan1021 时间：2017-01-18 19:14:54
请教陈版及各位审计同仁，我们客户公司 2016 年度遇到了如下问题，望请指教。 背景可能有些长，我尽量按时间思路梳理（单位全部为万元）： （ 1 ）我们客户公司为一家集团公司（我以客户的口吻进行叙述，简称本公司）， 2016 年 5 月本公司以其持有的全资子公司（甲公司）的长期股权投资对某上市公司（乙上市公司）进行增资，增资后客户取得对乙上市公司的持股比例60%，取得该上市公司控制权。 （ 2 ）本公司原成本法核算下的长期股权投资—甲公司账面初始投资成本为200,000万元，股权增资时点甲公司实际账面净资产为300,000万元，未分配利润中包含本年利润10,000万元，明细如下： 名称 2016 年 5 月 股本200,000 资本公积-资本溢价 60,000 盈余公积 20,000 未分配利润
20,000 合计： 300,000 （ 3 ）本次对乙上市公司增资时，甲公司按照市场公允价值估值为2,400,000万元，本次估值增加全部为无形资产中的一块土地增值，增值额2,100,000万元，剩余摊销年限 10 年。增资时根据证监会规定及双方约定每股价格 40 元，本公司共取得乙上市公司增发股份60,000万股。乙上市公司截止增资前本年度利润20,000万元，本次增资完成前后，乙上市公司所有者权益明细如下： 名称 增资前（万元） 增资后（万元） 股本
40,000 100,000 资本公积-资本溢价 150,000 2,490,000 盈余公积
50,000 50,000 未分配利润 90,000 90,000 合计：
330,000 2,730,000 （ 4 ） 2016 年 10 月，乙上市公司对外进行定向增发，增发25,000万股，增发价格为 42 元，本公司未参加定向增发，定向增发完成后本公司持股比例下降为48%。增资期间当年利润增加5,000万元。本次增资完成前后，乙上市公司所有者权益如下： 名称 增资前（万元） 增资后（万元） 股本 100,000
125,000 资本公积-资本溢价 2,490,000 3,515,000 盈余公积 50,000 50,000 未分配利润90,000 95,000 合计： 2,730,000 3,785,000 （ 5 ）截止 2016 年 12 月 31 日，本公司的子公司乙上市公司及孙公司甲公司所有者权益明细如下： 乙上市公司： 名称 2016 年 12 月 31 日 股本125,000 资本公积-资本溢价 3,515,000 盈余公积 50,000 未分配利润
100,000 合计： 3,790,000 甲公司 名称 2016 年 12 月 31 日 股本
200,000 资本公积-资本溢价 60,000 盈余公积 20,000 未分配利润
30,000 合计： 310,000
现请教陈版及各位大神问题如下：股权增资时三家单位各自的会计处理应该如何做？乙上市公司定向增发时各家的会计处理，母公司是否需要进行处理？本年度合并报表时乙上市公司及母公司的合并会计处理?
以下是我们和其他一些专业人员讨论否定几个处理方案后，我个人认为比较靠谱的初步处理方案，供参考一下 （ 1 ）本公司以长期股权投资对上市公司进行增资时，我们对各个别报表的初步会计处理考虑 ①母公司： 借：长期股权投资——乙上市公司1,080,000 贷：长期股权投资——甲公司 200,000 投资收益 880,000 借：所
得税费用 220,000 贷：递延所得税负债 220,000 处理思路：对于母公司，
我的处理思路主要是考虑从最终控制来说，公司拿全资子公司股权换取的60%上市公司股权，根本上60%部分长投没有变动，仍以账面确认，40%部分确认转让损益（2,400,000 40%-200,000 40%=880,000万元）。本次股权转让时我们未考虑原全资子公司甲公司的净资产问题，但是有不同意见认为这时候需要考虑甲公司的净资产情况？另外一种意见认为要视同非同一控制下的合并，按照 240 亿元确认长期股权投资，差额 220 亿元全额计入投资收益，并确认递延所得税负债? ②乙上市公司： 借：长期股权投资——甲公司2,400,000 贷：股本 60,000 资本公积——资本溢价 2,340,000 处
理思路：对于乙上市公司，我的处理思路就是公允价值确认入账。这块和别人沟通的时候大家的意见倒是相对比较统一。 ③甲公司： 不做任何会计处理。 处理思路：我们认为甲公司只是股东发生变化，公司法人的经营行为未发生任何变化，不做处理。
（ 2 ）乙上市公司增发股份时 ①母公司： 处理思路：不做任何账务处理。（但是有不同意见我们应该考虑持有期间的损益进行调整？另外一个说法持股比例从60%下降到48%时，原12%的增值收益要考虑计入投资收益，并同时调整长期股权投资账面价值？） ②乙上市公司： 借：货币资金 1,050,000 贷：股本 25,000 资本公积——资本
溢价 1,025,000 处理思路：按照收到的对价对股本和资本公积进行拆分入账。
（ 3 ）本年年末合并时的考虑。 ①甲公司： 年末个别报表不做任何处理。 ②乙上市公司对甲公司合并时： 首先对甲公司个别报表做公允价值调整，调增无形资产 210 亿元，调增累计摊销12.25亿元（210/10/12*7=12.25）。 借：无形资产2,100,000 贷：资本公积 2,100,000 借：管理费用 122,500 贷：无形资产——累计摊销 122,500 然后对甲公司长期股权投资做权益法调整。当年度甲公司利润20,000万元（其中，转让前损益10,000万元），公允价值调整后当年度净利润-102,500万元，累计未分配利润-92,500万元（我们在处理时未分开转让前后处理，一并把当年损益纳入乙上市公司处理，我们也觉得可能不太合适，但是觉得站在集团整体的考虑，同一控制下合并应从期初纳入，到时候母公司合并时不再重复计算转让前甲公司当年损益即可，请问是否合适？） 借：长期股权投资 -92,500贷：投资收益 -102,500 年初未分配利润 10,000 第三步对甲公司进行合并抵消
借：股本 200,000 资本公积 2,160,000 盈余公积
20,000 未分配利润 -92,500 贷：长期股权投资 2,287,500
借：年初未分配利润 10,000 投资收益 -102,500 贷：年末未分配利润
-92,500 合并后的乙上市公司合并所有者权益如下： 名称 2016 年 12 月 31 日 股本
125,000 资本公积-资本溢价 3,515,000 盈余公积 50,000 未分配利润
7,500 合计： 3,697,500 ③本集团公司对乙上市公司进行合并时： 首先对甲公司按照公允
价值调整的无形资产按照成本法进行账面恢复（有人认为应该按照本公司的持股比例48%进行恢复，恢复的无形资产账面原值100.8亿元（ 210 48%=100.8 ），恢复累计摊销 5.88 亿元（ 12.25 48%=5.88），哪种处理正确？） 借：资本公积2,100,000 贷：无形资产 2,100,000 借：无形资产——累计摊销 122,500 贷：管理费用122,500 下一步权益法调整和合并抵消的部分我也有些蒙了，关键是不知道之前做的对否，哪一步是否有问题，不确认之前的处理是否正确的情况下也不敢继续做下一步的权益法调整和合并抵消分录了~~~~~~
望请陈版和各位大神不吝赐教，提前祝大家新春快乐~~~~~~

回答人：chenyiwei
本公司： 2016 年 5 月反向购买取得乙上市公司控制权，可参照《瑞华研究 2010 ～ 2016 汇编》之“问题3-2-74（以子公司控股股权对被购买方增资实现对被购买方非同一控制下合并的处理）”。后续乙公司增发导致本公司持股比例下降但仍保持控制，按不丧失控制权前提下部分处置少数股权处理。
乙公司： 2016 年的重组按反向购买处理，遵循财会便[2009]17号规定。